臺灣高等法院民事判決　　　　　　　　 93年度重上字第242號
上　訴　人
即被上訴人　庚○○
訴訟代理人　黃文玲律師
複　代理人　董子祺律師
　　　　　　龔新傑律師
訴訟代理人　黃永琛律師
　　　　　　劉桂君律師
被　上訴人　正第建設股份有限公司
法定代理人　丁○○
被　上訴人　達立建設股份有限公司
法定代理人　丁○○
被　上訴人　戊○○
被　上訴人　甲○○
被　上訴人　丁○○
共　　　同
訴訟代理人　黃啟倫律師
上 訴　 人
即被上訴人　丙○○
訴訟代理人　陳俊斌律師
　　　　　　楊金順律師
複　代理人　己○○○○
　　　　　　吳孟勳律師
訴訟代理人　施竣中律師
上列當事人間請求返還價金事件，上訴人對於中華民國93年3月2
6日、94年12月8日臺灣臺北地方法院92年重訴字第1942號第一審
判決、補充判決提起上訴，庚○○並為訴之追加，本院於96年4
月10日言詞辯論終結，判決如下：
    主      文
原判決及補充判決關於(一)判決駁回庚○○請求甲○○、正第建設
股份有限公司後開第二、四項之訴部分，及該部分假執行之聲請
。(二)補充判決駁回庚○○請求丙○○給付後開第三、四項之訴部
分，及該部分假執行之聲請。(三)訴訟費用除確定部分外，均廢棄
。
甲○○、正第建設股份有限公司應連帶給付庚○○新台幣拾伍
萬壹仟壹佰拾捌元，及自民國九十二年十二月六日起至清償日
止，按週年利率百分之五計算之利息。
丙○○、甲○○應連帶給付庚○○新台幣拾伍萬壹仟壹佰拾
捌元，及自民國九十二年十二月六日起至清償日止，按週年利率
百分之五計算之利息。
前二項所命給付，於任一債務人為清償後，其他債務人於其清償
範圍內，免給付義務。
庚○○其餘上訴及追加之訴均駁回。
丙○○上訴駁回。
第一、二審及追加之訴訴訟費用除確定部分外，由丙○○負擔五
分之三，丙○○、甲○○、正第公司連帶負擔十分之一，餘由庚
○○負擔。
本判決第二項、第三項部分，庚○○如以新台幣壹拾壹萬柒仟元
為丙○○、甲○○、正第建設股份有限公司供擔保後得假執行，
但丙○○、甲○○、正第建設股份有限公司以新台幣拾伍萬壹
仟壹佰拾捌元提供擔保後，得免為假執行。
    事實及理由
一、按第二審訴之變更或追加，非經他造同意，不得為之。但民
    事訴訟法第255條第1項第2款至第6款情形，不在此限；同法
    第446條第1項定有明文。本件庚○○於本院就先位之訴部分
    ，追加依侵權行為損害賠償請求權請求丙○○給付新台幣 (
    下同)41,000,000 元本息（見本院卷(三)第76頁、第87頁），
    及追加依消費者保護法第51條規定請求正第建設股份有限公
    司(以下簡稱正第公司)、達立建設股份有限公司 (以下簡稱
    達立公司)連帶賠償10,000,000元本息（見本院卷(二)第167頁
    ），雖為正第公司、達立公司所不同意（見本院卷(三)第23頁
    至第24頁）。惟庚○○追加之新訴，與原依不當得利、侵權
    行為損害賠償請求權原訴之主要爭點有其共同，各請求利益
    之主張在社會生活上可認為同一或關連，而就原請求之訴訟
    及證據資料，於審理繼續進行在相當程度範圍內具有一體性
    ，得期待後請求之審理予以利用，俾先後兩請求同一程序得
    加以解決，避免重複審理，進而為統一解決紛爭，追加之訴
    與原訴請求之基礎事實既有同一，符合民事訴訟法第255條
    第1項第2款之情事，依同法第446條第1項但書規定，應予准
    許，合先敘明。
二、庚○○主張：台北市○○○路○段81巷7之2號「師大新邸」
    （以下簡稱系爭建物）係正第公司與達立公司投資興建，正
    第公司及達立公司均為專業建商，明知系爭建物增建之和室
    係違法施作夾層，廚房及臥室外推亦有被拆除之危險（以下
    簡稱違法夾層等），詎正第公司之法定代理人丁○○於90年
    8月中旬接獲台北市工務局（以下簡稱工務局）拆除系爭房
    屋施作之違法夾層通知後，竟將系爭建物過戶正第公司股東
    丙○○名下，而仍由正第公司及達立公司對外銷售，嗣庚○
    ○於91年4月5日前往系爭建物參觀，由達立公司銷售人員即
    被上訴人甲○○及正第公司與達立公司總經理戊○○接洽時
    ，正第公司、達立公司、丁○○、戊○○、甲○○及丙○○
    （以下簡稱丙○○等6人）竟隱匿系爭建物有違法夾層等事
    實，未善盡告知之義務，致庚○○陷於錯誤，乃以土地部分
    之價款26,250,000元，房屋部分價款11,250,000元，另裝潢
    部分費用為3,500,000元，合計總價金為41,000,000元之高
    價向丙○○買受系爭建物，而於雙方完成所有權移轉登記並
    過戶後，發現系爭房屋有污水、積水、地板隆起、噪音過大
    等交屋時不能即知之瑕疵，乃通知丙○○等6人修補，丙○
    ○等6人置之不理，且庚○○於92年6月接獲工務局通知謂系
    爭建物後方之臥室及廚房部分為違章建築，限期拆除，庚○
    ○至此始知受騙。丙○○等6人故意隱匿系爭建物違法夾層
    等事實，使庚○○陷於錯誤而以高價買受系爭建物，其自得
    依民法第92條第1項規定撤銷買賣之意思表示。又丙○○等6
    人因詐欺而侵害庚○○之意思自由，構成侵權行為，且系爭
    建物有違法夾層等之瑕疵，庚○○自得依民法第359條規定
    解除買賣契約，以庚○○因買受系爭房地加裝鐵窗，並加高
    左側圍牆，增加系爭房屋之安全性，計支出150,000元有益
    費用，過戶相關費用73,992元及將來返還系爭建物時需墊付
    過戶費73,992元，共計41,297,984元。另庚○○買受系爭建
    物曾支付裝潢費3,500,000元，茲請求1,750,000元；又屆時
    庚○○將回復原狀之費用粗估6,608,580元，其時程需4個月
    ，庚○○於修繕期間另租賃房屋之租金至少200,000元、搬
    遷費用150,000元，此部分僅請求300,000元；加上其他精神
    上非財產上之損害1,500,000元，以上共計10,158,580元，
    庚○○僅於10,000,000元之範圍內請求。先位聲明依(一)民法
    第179條(二)民法第259條第2款規定之順序，請求丙○○應給
    付41,000,000元，及自91年4月5日起至清償日止按週年利率
    百分之五計算之利息。丙○○等6人應連帶給付10,000,000
    元，及自起訴狀繕本送達翌日起至清償日止，按週年利率百
    分之五計算之利息。又系爭買賣契約縱認未能解除，則系爭
    建物既有違法夾層等之瑕疵，並構成不完全給付，且因衛浴
    設備不足，如增設一套衛浴設備，依公寓大廈管理條例規定
    需取得委員之同意，故其交易額有再折損之可能，爰依民法
    359條、第227條規定請求減少買賣價金及損害賠償，備位聲
    明：丙○○應給付庚○○20,000,000元，及自起訴狀繕本送
    達翌日起至清償日止，按週年利率百分五計算之利息。並均
    願供擔保請准宣告假執行。丙○○等6人應連帶給付10,000,
     000元及自起訴狀繕本送達翌日起至清償日止，按年息百分
    之五計算之利息。原審判決丙○○應給付庚○○41,000,000
    元，及自91年4月5日起至清償日止，按週年利率百分之五計
    算之利息。並駁回庚○○其餘之訴（原審判決對於庚○○先
    位請求丙○○應與正第公司、達立公司、戊○○、甲○○、
    丁○○連帶給付10,000,000元部分判決有脫漏，經庚○○於
    94 年11月6日聲請原審於94年12月8日為補充判決【以下簡
    稱補充判決】，駁回庚○○該部分之訴）。庚○○就其敗訴
    部分聲明不服，提起上訴。並就先位聲明(一)(二)部分，追加依
    侵權行為損害賠償請求權請求丙○○給付41,000, 000元本
    息，依消費者保護法第51條規定對正第公司、達立公司請求
    3倍懲罰性賠償。先位聲明：(一)原判決不利於庚○○部分廢
    棄。(二)上廢棄部分，丙○○等6人應連帶給付庚○○10,000,
    000元，及自起訴狀繕本送達翌日起至清償日止，按週年利
    率百分之五計算之利息。(三)願供擔保，請准宣告假執行。備
    位聲明：(一)丙○○應給付庚○○20,000,000元，及自起訴狀
    繕本送達翌日起至清償日止，按週年利率百分之五計算之利
    息。(二)願供擔保請准宣告假執行。對丙○○之上訴，聲明：
    上訴駁回。
三、丙○○則以：其於92年10月12日始取得系爭建物之所有權，
    正第公司從未告知工務局拆除通知之事，故其自無隱匿、詐
    欺庚○○之情事，且庚○○於簽約前亦已親至現場，亦無所
    謂陷於錯誤。況系爭建物於91年5月間即已依約完成所有權
    移轉登記，庚○○於交屋逾1年後始主張受詐欺而撤銷買賣
    之意思表示，亦不合法。至違法夾層等，僅屬裝潢問題，並
    無滅失或減少其通常效用或契約預定效用，丙○○自不負擔
    保之責。又庚○○僅以3,500,000元之裝潢部分瑕疵，據以
    主張撤銷41,000,000餘元之房屋及土地之買賣，顯失公平。
    至減少價金部分，庚○○並未提出任何證據，亦未實際有拆
    除所致之損害，縱認確須拆除，丙○○亦願負擔拆除及裝修
    工作，並負擔庚○○住宿旅館費用。另縱認庚○○得解除或
    撤銷買賣契約，丙○○亦得主張同時履行抗辯而請求回復原
    狀，並與庚○○之價金返還請求權抵銷之。另丙○○並無詐
    騙行為，故無消費者保護法第51條之適用等語，資為抗辯。
    上訴聲明：(一)原判決關於命丙○○給付41,000,000元，及自
    91 年5月22日起至清償日止，按週年利率百分之五計算之利
    息部分廢棄（庚○○上訴後，撤回丙○○應給付41,000,000
    元自91年4月5日起至91年5月21日部分之利息）。(二)上廢棄
    部分，庚○○在第一審之訴及假執行之聲請駁回。並就庚○
    ○之上訴，聲明上訴駁回。
四、正第公司、達立公司、丁○○、戊○○、甲○○則以：達立
    公司與系爭建物買賣無任何關聯，庚○○之請求顯無理由。
    又系爭建物早已移轉登記予丙○○，因正第公司尚在銷售餘
    屋，丙○○遂委由正第公司代為銷售，正第公司非本件買賣
    契約之當事人，是庚○○對正第公司、丁○○、戊○○及甲
    ○○為本件請求，亦無理由。況渠等並未施用詐術，且曾告
    知庚○○系爭建物之臥室、廚房、陽台外推及隔層裝修之部
    分，均係二次施工之範圍，並於系爭契約第2條下方以手寫
    加註：「此價款不含裝潢費新台幣參佰伍拾萬元正，於第一
    期款預約時給付壹佰柒拾伍萬元，第二期簽約時給付壹佰柒
    拾伍萬元」，並說明上述陽台外推即屬裝修之一部份。另本
    件為成屋買賣，庚○○於訂約前曾至現場參觀，其亦得查閱
    系爭建物之相關公示資料，自不得於事後諉稱不知系爭建物
    違建之情事。而工務局之通知函僅以正第公司及其負責人即
    丁○○為受文者，戊○○、甲○○自無從知悉此事，而於銷
    售時告知庚○○，況庚○○明知系爭建物銷售面積，且曾入
    內參觀，渠等自無詐騙情事。縱認庚○○得依民法詐欺之規
    定撤銷其意思表示，請求丙○○返還價金，惟庚○○亦應返
    還丙○○系爭建物及不當得利，縱庚○○受有損害，亦僅屬
    財產上之損害。再者，庚○○主張其受詐欺而為購買系爭建
    物之意思表示，惟其意思表示縱有不健全，亦與受強暴脅迫
    而為之意思表示不同，其自由權未受有不法侵害，故其請求
    非財產上之損害賠償10,000,000元亦無理由。再者，爭房屋
    二次施工部分並未拆除，其損害尚未發生，庚○○自不得預
    先請求賠償財產上損害8,608,580元。又系爭鑑定報告有諸
    多錯誤，且庚○○不得依消費者保護法第51條請求懲罰性賠
    償金，其縱得請求，亦已逾2年之時效期間等語，資為抗辯
    。對庚○○之上訴，聲明：上訴駁回。如受不利判決，請准
    供擔保免為假執行。
五、庚○○主張其於91年4月5日經由正第公司銷售人員甲○○接
    洽，向丙○○買受系爭建物，其中土地部分之價款為26,250
    ,000 元，房屋部分價款為11,250,000元，另裝潢部分費用
    為3,500,000元，合計總價金為41,000,000元，庚○○已經
    繳清價款，且系爭建物亦已完成過戶，嗣庚○○92年3月6日
    以系爭建物有污水、積水、地板隆起、噪音過大等瑕疵問題
    發函要求丙○○修補。又庚○○於92年6月19日接獲工務局
    以系爭建物有違建為由，通知即將於92年6月30日拆除，業
    據提出不動產買賣契約書、存證信函、工務局92年6月16日
    北市工建字第09252531600號、92年7月8日北市工建字第092
    52771900號函為證（見原審卷第20頁至第32頁、第35頁至第
    38頁），且為丙○○等6人所不爭執，堪信為真。茲庚○○
    主張系爭房屋有違法夾層等之瑕庛，經工務局早於90年8月
    15日即通知拆除，丙○○等6人於銷售系爭建物時未盡告知
    之義務，認有詐欺之情事，乃撤銷系爭買賣契約意義表示，
    並依民法第359條規定解除系爭買賣契約，暨請求損害賠償
    等情，惟為丙○○等6人所否認，並以前揭情詞置辯。查：
  (一)系爭建物是為否有違建，丙○○等6人是否知悉？
  1.庚○○主張系爭房屋有違法夾層等之違建，經原審履勘現場
    結果：(1)1樓廚房及臥室部分為外推式RC結構建築，4樓外觀
    同位置部分屬於陽台。(2)樓下第一臥室在樑柱外有外推延伸
    的房間，外推部分有壁櫥、床鋪、書桌等設備。(3)第一臥室
    樓上有第一夾層和室，於樑柱外亦有加蓋之木板臥室。(4)屋
    後庭院有玻璃帷幕房間二間，分別位於廚房後及第二臥房後
    ，有該勘驗筆錄及現場照片在卷可稽（見原審卷(一)第81頁、
    91頁至第99頁）。且本院囑託台北市建築師公會鑑定結果，
    亦認現場與竣工圖不同之部分有(1)入口大門前陽台加外牆及
    門戶，充當門廊（玄關）使用。(2)電梯側「共用部分」機房
    改變（1.625MX2.085MX+2.06MX1.11M)5.675㎡ (相當1.7坪)
    為「專有部分」之浴廁及餐廳。(3)廚房長向部分縮減並延伸
    至後陽台外緣。(4)建物後半部分裝修成2間臥室，其一外牆
    外移至陽台外緣。(5)兩間臥室上方以增加樓梯另設一和室及
    壁櫥。(6)兩後院搭建2處玻璃屋。而依台北市違章建築處理
    辦法第2條「本辦法所稱之違章建築，為建築法適用地區內
    ，依法應申請當地主管建築機關之審查許可並發給執照方能
    建築，而擅自建築之建築物」。上述不同部分依台北市政府
    88.12.01實施之府工建字第8806609800號「台北市政府當前
    取締違建措施」陳述意見如下：違建查報作業原則不作為
    所列各項構造物建造或使用許可之依據。民國84年1月1日
    以後新產生違反本市違建查報作業原則之違章建築，不論地
    區及違建規模大小一律查報拆除。前揭(1)增加建築面積及
    樓地板面積如未經許可，屬違章建築。前揭(2)違反「公寓
    大廈管理條例」相關規定可依違建查報作業原則處理。前
    揭(3)廚房延伸至陽台外緣增加建築面積及樓地板面積如未經
    許可，屬違章建築。前揭(4)打掉外牆擴建至陽台外緣增加
    建築面積乃樓地板面積如未經許可，屬違章建築。前揭(5)
    廚房右側臥室擴建構成違建，其上方搭設和室亦因外牆外移
    構成違建，依建築技術規則，建築設計施工編第32條居室之
    天花板不得小於2.1公尺，此部分不得作為居室使用。前
    揭(6)後院搭建玻璃屋增加基地建築面積如未經許可屬違章建
    築。又鑑定標的物登記第二類謄本，其他登記事項「本建物
    不得加設夾層，違者無條件拆除，並負擔拆除費用」，有台
    北市建築師工會95年2月16日95（十三）鑑字第0195號函附
    鑑定報告書在卷可證（見本院卷(二)第63頁，鑑定報告書外放
    ）。故庚○○主張系爭建物有違法夾層等之新違建等應可採
    信。
  2.又系爭建物既有前揭違建，早經工務局於90年8月15日即丙
    ○○於出售系爭建物與庚○○前，已主動巡查查報為新違建
    ，並經工務局以90年8月15日040592200號函通知正第公司負
    責人丁○○應予強制拆除，該函件並已送達正第公司，有原
    審向工務局調閱系爭房屋違建查報全卷在卷可稽（見原審卷
    (一)第144頁、第150頁、第152頁、第159頁至第163頁），詎
    正第公司未為拆除，乃於90年10月12日將之移轉登記予丙○
    ○，嗣並受丙○○委託出售予庚○○，有台北市大安地政事
    務所建物所有權狀在卷可憑（見本院卷(四)第75頁至第77頁）
    。故正第公司就系爭建物係新違建並已為工務局查報限期拆
    除事，知之甚稔。正第公司、丁○○抗辯稱其未接獲工務局
    之通知，故不知系爭房屋為新違建云云。惟核閱前開工務局
    函文之送達證書係向丁○○設籍之台北市○○○路○段316
    號10樓為送達，並經該大樓管理員簽收在案，有丁○○（為
    丙○○之前配偶）之戶籍謄本在卷可憑（見本院卷(一)第89頁
    ），故前開工務局限期拆除通知，丁○○應已收悉無誤，況
    正第公司為專業之建築公司，亦為系爭建物之起造人，有工
    務局建築管理處（以下簡稱建管處）地籍閱覽在卷可參（見
    原審卷(一)第162頁），其熟稔非消費者一般生活法律常識之
    建築法及建築技術規則，對於系爭建物不得施作違法夾層，
    且陽台外推等增建均有被拆除危險應知之甚詳，縱如未接獲
    工務局限期拆除之通知，亦應知悉系爭房屋為新違建，有拆
    除之危險，正第公司、丁○○抗辯稱其未接獲工務局拆除通
    知，而不知悉其為新違建云云，要無足取。
  3.系爭建物已經工務局限期於92年6月30日自行拆除，逾期未
    改善則工務局於92年7月1日將強制拆除，乃因庚○○於92年
    7月1日出具陳情書謂：「立承諾書人庚○○所購買的台北市
    ○○○路2段81巷7之2號1樓，是建商蓋好的成屋，本人於91
    年4月購買5月交屋，而建商涉有違建之部分，本人事前不知
    情，近日將提出民刑事告訴…」，系爭建物之新違建始未拆
    除，惟工務局於92年7月8日以北市工建字第09252771900函
    回覆庚○○前揭陳情書，說明三已詳載：「本案如進入司法
    審判程序，俟終審判決後，不論結果為何，涉及之違建仍應
    依法執行拆除」，有庚○○陳情書、前揭函文附調閱系爭建
    物拆除卷可證（見原審卷(一)第157頁、158頁），故系爭建物
    之違建為必拆之列，丙○○等6人抗辯稱系爭建物尚未拆除
    ，而無違建之瑕疵云云，殊無足取。
  (二)庚○○是否得依民法第92條第1項規定撤銷受詐欺之意思表
    示？
  1.按民法第92條第1項所謂詐欺，雖不以積極之欺罔行為為限
    ，然單純之緘默，除在法律上、契紙上或交易之習慣上就某
    事項負有告知之義務者外，其緘默並無違法性，即與本條項
    之所謂詐欺不合 (最高法院33年上字第884號判例意旨參照)
    。
  2.系爭建物為新違建，並為工務局建築管理處限期拆除情事，
    已如前述，則丙○○委託銷售時，即應將此交易習慣上認為
    重要之資訊告知買受人，詎正第公司銷售人員甲○○在現場
    銷售時，就系爭房屋為新違建已遭工務局限期拆除之事實，
    未據實告知庚○○，此經甲○○依民事訴訟法367條之1第1
    項規定陳證在卷（見本院卷(二)第222頁），其因而致庚○○
    誤認系爭建物為合法，不會有被拆除之危險，猶以高達41,0
    00,000元價格買受系爭建物，揆諸前開說明，庚○○主張其
    受有正第公司所屬甲○○之詐欺而為買受系爭建物之意思表
    示，應可採信。
  3.正第公司、甲○○、丙○○雖抗辯稱其就系爭建物為新違建
    ，不知其已遭建管處限期拆除，且本件係成屋銷售，庚○○
    有看過實屋後才買受云云。惟查：
  (1)系爭建物之違建已為建管處查報限期拆除，此攸關庚○○買
    受系爭建物後，是否會遭建管處取締拆除，而影響住屋之價
    值、居住之品質及嗣後就系爭建物規劃利用，故上開事實乃
    交易重大事項，參酌系爭建物經本院囑託台北市建築師公會
    鑑定認：
  廚房及廚房邊臥室外推之面積：
  I廚房外推面積為2.62㎡，臥室（陽台下）外推面積4.176㎡
    。現有廚房面積為7.062㎡。
  II現有廚房邊臥室面積為11.7525㎡，故外推部分所占比例廚
    房為37.1%，臥室為35.53%。
　III廚房拆除外推部分後，可見瓦斯爐及洗滌台皆需變動配置，
  　並改裝給水、排水、瓦斯、照明等管線。
  Ⅳ拆除外牆回復竣工圖外牆位置則廚房之爐台及洗滌台尚可容
　  納，但冰箱則無法擺設於廚房內，其使用之方便性恐非主婦
    所能接受，又臥室去除35.53%之面積，恐衣櫥、書桌等亦無
    法設置，功能盡失。
  外推部分拆除回復原狀後之影響：
  I夾層天花板淨高不足2.1公尺，依建築技術規則，不得作為
    居室使用，如一層廚房側之臥室，如有2.1公尺高度，則上
    部夾層要改變為非居室用且具不適居室使用之形態，應否拆
    除有待主管機關認定（註：現況一層＋夾層天花板高度為3.
    48公尺）。
  II上部夾層面積減少4.176㎡，佔該部夾層面積比例為40.5%。
  拆除廚房及廚房臥室陽台外推部分符合竣工圖所示後，是否
    可以恢復原居住購買空間規模品質：
    原竣工圖廚房側邊並無臥室之設置，故拆除廚房及臥室外推
    及其上之夾層之違建部分，剩餘面積合計18.152㎡（5.5坪
    ），即廚房及側邊臥室及其上和室面積及空間皆已減少1/3
    以上。空間之狹窄，原有設備如何設計擺設恐非易事。故難
    以符合原居住購買空間規模品質，且和室部分不符法規也難
    以當和室使用，生活習慣之調適恐怕才是爾後久居之考驗。
  客廳側邊原竣工圖為機房，現為衛浴使用面積？
    機房（共用部分）5.675㎡，其中0.709㎡供餐廳使用，客廳
    則有1.196㎡改作浴室使用，現場浴廁之面積為6.185㎡。
  拆除客廳側邊原竣工圖為機房回復原狀後，是否可以恢復符
    合原居住購買空間規模品質？
    此拆除之浴廁係供家庭成員及來訪親友之用（原設計之浴廁
    僅有一間且專供該臥室使用），拆除後僅剩主臥室有浴廁，
    家庭其他成員（除住於主臥室之主人夫婦外）則夜晚使用恐
    有不便，來訪親友亦無浴廁以應急，故除主臥室之一間浴測
    外，尚須另一間浴廁以供使用，否則此戶住家生活機能將完
    全喪失，不符原居住購買空間規模品質。故正第公司受丙○
    ○委託出售系爭房屋，正第公司明知系爭建物有前揭違建之
    事項，且遭建管處查報限期拆除，此乃交易重大事項，理應
    積極告知買受人，俾以決定是否選購，故正第公司、甲○○
    、丙○○等既有告知之義務，即不得將此告知之義務轉換，
    由買受人庚○○負擔查詢該外推、夾層等是否合法建物之義
    務，詎正第公司銷售人員甲○○於現場銷售時卻隱瞞上情未
    盡告知義務，猶以買受人即庚○○於訂約時本得檢視買賣標
    的物，亦得查閱相關公示資料搪塞，圖以掩飾其隱瞞交易重
    大事項，要無足取。再者，丙○○、正第公司、甲○○雖抗
    辯稱其已依約交付庚○○系爭建物，庚○○以3,500,000元
    之裝潢，即撤銷買賣契約顯失公平，且其等願幫庚○○回復
    原狀云云。惟庚○○買受系爭建物售價高達41,000,000元，
    如經工務局拆除後其房屋效用大減，已如前述，故縱如回復
    原狀，對庚○○而言已不敷使用，且未有41,000,000元之價
    值，丙○○、正第公司、甲○○於訴訟中一味以事後修補系
    爭建物，強人接受效用大減之建物，而圖免其有隱瞞有關系
    爭建物即將拆除詐欺之舉，不足為採。
  (2)正第公司、甲○○雖抗辯稱系爭契約第2條後段以手寫方式
    特別加註，並說明上開陽台外推部分屬於裝修之一部分，故
    庚○○於買受系爭房屋時，確已知悉陽台外推、夾層不合法
    、玻璃屋違建及將機房變更為專有部分等瑕疵云云。惟核閱
    系爭契約第2條後段手寫記載：「此價款不包含裝潢費計新
    台幣佰伍拾萬元正…」，參酌庚○○於買受系爭建物後未
    曾與丙○○或正第公司簽訂裝潢契約，而是現狀交屋，此為
    兩造所不爭，故其僅係系爭房屋款計價方式而已，徵諸甲○
    ○依民事訴訟法第367條之1規定證稱：「庚○○對於裝潢很
    滿意，所以沒有要求修改裝潢…（系爭建物既已裝潢好，怎
    會再計算裝潢費用？）裝潢費用3,500,000元是庚○○特別
    要求寫上去的」（見本院卷(二)第221頁反面、第222頁），因
    此系爭契約第2條後段手寫記載，並無法證明庚○○知悉陽
    台外推、夾層不合法、玻璃屋違建及將機房變更為專有部分
    等。雖甲○○另證稱其已告知庚○○系爭建物之夾層是不合
    法，但為庚○○所否認，且證人即陪同庚○○前往看屋之乙
    ○○即庚○○配偶亦否認甲○○有告知陽台外推，加之庚○
    ○於收受工務局拆除通知後，曾與甲○○前往廖婉君律師事
    務所協調，庚○○就協調過程錄音，有該錄音帶乙卷在卷可
    證，經本院當庭播放錄音帶後，廖婉君並證稱：「庚○○小
    姐應是不知情的。…這是當時的狀況。甲○○小姐也說他也
    不知道這是違法的」（見本院卷(三)第13頁正、反面）。因此
    ，倘依甲○○於律師事務所陳稱其事後連系爭建物是否合法
    建築均不知情，甲○○何如於銷售系爭建物予庚○○時，告
    知系爭建物為不合法，甲○○陳證其已告知系爭建物有不合
    法之情事云云，不足採信。參諸庚○○係以41,000,000元買
    受系爭建物，價值不菲，若庚○○知悉系爭建物有不合法違
    建，依一般常情，根本不會以如此高價買受有遭建管處拆除
    危險之建物，而置令系爭建物遭拆除後價格嚴重減損，致投
    資嚴重失血。丙○○、正第公司、甲○○抗辯稱庚○○知悉
    系爭建物有前揭違法情事云云，要無足取。
  (3)另丙○○、正第公司、甲○○抗辯稱庚○○前往看屋時，自
    系爭建物之外觀明顯知悉陽台外推之事實云云。惟庚○○買
    受系爭建物，固有至現場參觀，但該外推是否合法，涉及有
    關興建夾層需請領建造執照及其審查許可之條件，係規定於
    建築法及建築技術則，並非消費者一般生活之法律常識，亦
    非輕易可得而知之常識，倘銷售人員未告以該外推是不合法
    者，庚○○根本無從知悉該外推陽台係非法，況庚○○買受
    者，係剛落成之新屋，有庚○○提出系爭建物之廣告在卷足
    憑，依一般常情，系爭建物既取得竣工圖、使用執照，易使
    消費者相信買受系爭建物為一合法之建物，況依甲○○向庚
    ○○解說系爭建物現狀之平面圖，亦將違法增建部分劃入，
    有該平面圖在卷可考（見原審卷第17頁），亦足使庚○○相
    信該增建部分係屬合法，而無拆除之危險，丙○○、正第公
    司、甲○○抗辯稱庚○○知悉陽台外推為違法云云，殊難採
    信。
  (三)庚○○撤銷詐欺意思表示，是否已逾1年除斥期間？
  1.按因被詐欺或被脅迫而為意思表示者，表意人得撤銷其意思
    表示。前條之撤銷，應於發見詐欺或脅迫終止後，一年內為
　　之。但自意思表示後，經過十年，不得撤銷，民法第92條第
  　項前段、第93條定有明文。
  2.本件庚○○買受系爭建物，於92年6月中旬接獲工務局92年6
    月16日北市工建字第0925231600號通知限期於92年6月30日
    前拆除一樓後違建，有工務局檢送原審系爭建物違建查報卷
    可證（見原審卷(一)第144頁、第150頁），庚○○旋即於92年
    7月1日向工務局陳情，其不知系爭建物有違建，請求緩拆除
    ，有陳情書附前揭工務局查報卷可考（見原審卷(一)第158頁
    ），故庚○○顯係於接獲工務局限期拆除通知，始發現其受
    騙買受系爭建物之情事，則庚○○於92年10月14日提起本件
    訴訟，並以起訴狀繕本為撤銷買賣系爭房地之意思表示之送
    達，而該起訴狀繕本並別於92年12月5日送達丙○○、正第
    公司、甲○○等，有起訴狀、送達證書在卷可證（見原審卷
    (一)第3頁、第8頁、第52頁至第57頁），並未逾1年之除斥期
    間，其等抗辯稱已逾1年除斥期間云云，殊無可取。
  (四)庚○○是否得請求侵權行為損害賠償？
  1.按被上訴人如實施詐欺屬實，上訴人依民法第92條第1項規
    定，固得撤銷其因被詐欺所為之意思表示，使買賣契約自始
　　歸於消滅，而請求被上訴人返還不當得利，然此項詐欺行為
  　，倘同時構成侵權行為，上訴人非不得依侵權行為之法律關
    係行使損害賠償請求權（最高法院77年度台上字第467號判
    決要旨參照)。
  2.系爭買賣係丙○○委託正第公司銷售出售系爭建物予庚○○
    ，此為丙○○、正第公司所自認（見原審卷(一)第198頁、本
    院卷(一)第46頁），而正第公司於現場銷售時係由所僱用銷售
    人員甲○○為實際銷售並向庚○○為解說，此經證人乙○○
    陳證在卷（見本院卷(三)第11頁），且有甲○○之名片在卷可
    稽。又系爭建物於90年8月15日遭工務局查報限期拆除，該
    拆除函係於同年月22日送達正第公司法定代理人丁○○，已
    如前述，嗣正第公司旋即於同年10月12日因分配投資損益而
    將系爭建物登記予席燕，此為正第公司所自認（見原審卷(一)
    第198頁），並有台北市大安地政事務所建物所有權狀在卷
    可參（見本院卷(四)第75頁）。丙○○雖抗辯稱其係90年10月
    12 日始取得系爭建物之所有權人，故不知悉系爭建物前遭
    工務局取締拆除之事實云云。惟系爭建物之起造人為正第公
    司，已如前述，故正第公司就系爭建物取得使用執照後為二
    次施工，並因分配投資損益而將之移轉登記予丙○○，則系
    爭建物於領得使用執照後是否二次施工，是否遭工務局勒令
    限期拆除等，此等攸關丙○○分配時如何折價計算損益之重
    要資訊，丙○○不得諉為不知，且丙○○登記為系爭建物之
    所有權人後，欲委託他人出售，就系爭建物之詳細資訊理應
    查悉，有助於交易資訊之透明，故丙○○就系爭建物有二次
    施工事知之甚稔。再者，甲○○為正第公司僱用之銷售人員
    ，就房地產之法令資訊，較一般人專精，則系爭建物之現況
    即有陽台外推等違建，甲○○亦應知之甚稔，則丙○○委託
    正第公司銷售系爭建物，銷售現場並由甲○○負責向庚○○
    解說系爭建物之現況，丙○○、甲○○為求系爭建物順利脫
    手，甲○○在現場未盡告知之義務，隱瞞庚○○關於系爭建
    物有違法夾層等違建，有遭工務局拆除之危險，且於簽約時
    ，猶以浮貼姓名方式變更出賣人為丙○○，貼紙下方可隱約
    看到「丁○○」字樣，經原審履勘現場時當場勘驗庚○○提
    出契約書原本確認無訛（見原審卷(一)第82頁），足證丙○○
    與甲○○共同故意隱匿系爭違法夾層等之事實，使庚○○誤
    以為系爭建物為合法之錯誤，而以高達41,000,000元售價買
    受有遭工務局拆除違建之系爭建物，則丙○○與甲○○共同
    不法侵害庚○○意思決定自由之權利，致庚○○買受系爭建
    物，丙○○、甲○○應負共同侵權行為損害賠償，至為顯然
    。又甲○○為正第公司受僱人，則庚○○依民法第188條規
    定請求正第公司與甲○○負損害賠償責任，亦應准許。
  3.庚○○雖主張丁○○、戊○○有共同侵權行為云云，固以丁
    ○○有接獲建管處限期拆除通知，並據提出戊○○之名片為
    證（見原審卷(一)第16頁）。惟丁○○雖接獲建管處拆除系爭
    建物之通知，惟在現場負責向庚○○解說者係正第公司所屬
    甲○○，此經證人即庚○○之配偶乙○○陳證在卷（見本卷
    (三)第11頁），故施行詐術者係系爭建物之原所有權人丙○○
    及甲○○，已如前述，丁○○、戊○○既未向庚○○施詐，
    庚○○主張丁○○、戊○○有共同侵權行為云云，無足可取
    。
  4.又庚○○主張甲○○為達立公司受僱人，依民法第188條規
    定請求達立公司連帶負賠償責任云云，固據提出甲○○之名
    片乙件為證（見原審卷(一)第16頁）。惟為達立公司所否認，
    且核閱該名片僅記載甲○○為「新第來亨建築」所屬，而新
    第來亨建築集團包括正第建設股份有限公司、今第股份有限
    公司、新第股份有限公司、昕第建設股份有限公司、新第營
    造工程股份有限公司，並不包括達立公司，有庚○○提出廣
    告書冊在卷可憑（見原審卷(一)第100頁），故庚○○請求達
    立公司連帶負損害賠償責任云云，不足為採。
  5.又民法上所謂因被詐欺而為意思表示之「詐欺」，與刑法上
    所定詐欺取財罪之「詐欺」，並不相同，故丙○○於被訴詐
    欺罪已經檢察官不起訴確定，於民事上並不當然表示原告未
    因被詐欺而為意思表示。丙○○據以抗辯其未有詐欺云云，
    不足採憑。
 (五)庚○○得請求損害賠償為何？
  1.庚○○因被丙○○詐欺買受系爭建物，計支出買賣價金41,0
    00,000元，業據提出買賣契約為證（見原審卷(一)第20頁至第
    31頁），且為丙○○所不爭執，則庚○○請求丙○○賠償41
    ,000,000 元，及自91年5月22日起自清償日止之法定遲延利
    息，為有理由，應予准許。
  2.另庚○○主張因系爭買賣契約支出過戶相關費用73,992元、
    加裝鐵窗及圍牆150,000元，共計223,992元，未據庚○○提
    出任何證據，僅就其中登記費用部分係以丙○○查報之產權
    移轉稅費及登記規費預估明細表（以下簡稱明細表，見本院
    卷(二)第127頁）、報價單（見本院卷(二)第140頁至第145頁）
    為計算依據。查，依系爭契約第11條約定契稅、辦理產權應
    繳之印花稅、地政規費、代書費係由庚○○負擔（見原審卷
    (一)第30頁），而依前揭明細表關於登記規費土地部分為2,48
    2元、建物部分737元，印花稅土地部分7,848元、建物部分
    為657元，契稅為39,414元，以上共計51,138元，為買受系
    爭建物支出之損害，應予准許。至庚○○主張加裝圍牆而支
    出1,500,000元部分，既未能舉證以明其實（報價單係丙○
    ○查報拆除之費用），此部分請求不應准許。
  (2)庚○○主張承買系爭房屋時之裝潢費用為3,500,000元，現
    就系爭房屋所涉裝潢重建及家具、廚具部分，僅於1,750,
    000元之範圍內請求云云。惟庚○○就此亦未提任何證據證
    明，故庚○○此部分請求，亦不應准許。
  (3)另庚○○請求系爭房屋於取得使用執照後違法二次施工，
    如要將之拆除回復原使用執照之狀態，並將水電管線之更動
    回復原狀，拆除部分填平牆面粉刷回復，為更動管線拆除天
    花板及地面後回復貼磚及重做天花板等，粗估修復費用高達
    6,608,580元。粗估前開工程施工期間約需4個月以上，而
  　庚○○於系爭房屋修繕期間須另租賃房屋，租金至少需200,
    000元，再加上搬家費用約150,000元。庚○○此部份請求30
    0,000元。撤銷買賣意思表示後須負返還系爭建物予丙○
    ○登記費用73,992元。惟查，請求將來給付之訴，以有預為
    請求之必要者為限，得提起之，民事訴訟法第246條定有明
    文。本件庚○○請求前揭費用，均係丙○○因庚○○撤銷系
    爭買賣契約後，將來請求庚○○返還系爭建物所生之費用，
    而丙○○既尚未請求返還（僅主張抵銷，尚未主張返還），
    且即使嗣後丙○○請求庚○○返還時，庚○○亦可再行使前
    揭損害賠償請求權，故庚○○於此無預為請求之必要。
  (4)另庚○○主張丙○○、甲○○侵害自由意思決定權之人格法
    益，致庚○○無法達成安居之最低要求。並明知系爭房屋有
    噪音過大、違章改建、糞管通過餐廳空間上方及公用污水管
    侵入室內空間等危害人體及損害精神瑕疵，而為求出售圖利
    刻意隱瞞上情，致庚○○購買系爭房屋後，長期受到該瑕疵
    所造成之精神損害，不僅影響庚○○心理健康甚鉅，且造成
    許多額外費用支出，依民法第195條第1項規定自得請求精神
    上之非財產上損害1,500,000元云云。按所謂侵害他人之自
    由，並不以剝奪他人之行動或限制其行動自由為限，即以強
  　暴、脅迫之方法，影響他人之意思決定，或對其身心加以威
  　脅，使生危害，亦包括在內。本件丙○○、甲○○共同詐欺
    庚○○，侵害庚○○之意思決定自由，已如前述，以庚○○
    、丙○○買系爭房屋資力均頗豐，而甲○○資力較弱，參酌
    正第公司之資本額為150,000,000元，有正第公司變更登記
    表在卷可參（見本院卷(四)第9頁），且庚○○買受系爭建物
    後接獲工務局拆除通知，精神上所受之困擾，非可謂為不大
    ，則審酌前揭身分、資力及實際加害情形，暨其他一情形，
    本院認庚○○請求非財產上損害以300,000元為適當，逾此
    範圍請求，不應准許。
  4.綜上，庚○○所受之損害41,351,138元（41,000,000+51,13
    8+300,000=41,351,138)。庚○○請求丙○○給付41,000,00
    0元，及自91年5月12日起至清償日止，按週年利率百分之五
    計算之利息，為有理由，應予准許。另請求丙○○、甲○○
    連帶賠償351,138元，甲○○與正第公司連帶賠償351,138元
    ，且前開債務係同一給付內容，而其發生原因既有不同，故
    於一債務人給付，他債務人即同免其責任，亦應准許，逾此
    範圍請求，不應准許。
  5.再者，庚○○追加依消費者保護法第51條規定請求正第公司
    、達立公司賠償3倍懲罰性部分。按依消費者保護法所提之
    訴訟，因企業經營者之故意所致之損害，消費者得請求損害
    金額三倍以下之懲罰性賠償金；但因過失所致之損害，得請
    求損害額一倍以下之懲罰性違約金；從事設計、生產、製造
    商品或提供服務之企業經營者應確保其提供之商品或服務，
    無安全或衛生上之危險。企業經營者違反前二項規定，致生
    損害於消費者或第三人時，應負連帶賠償責任，消費者保護
    法第51條、第7條第1項、第3項分別定有明文。而所謂企業
    經營者，係指以設計、生產、製造、輸入、經銷商品或提供
    服務為營業者。本件丙○○委託銷售系爭房地予庚○○者係
    正第公司，已如前述，達立公司既未實施銷售行為，則庚○
    ○依消費者保護法第51條規定，請求達立公司賠償3倍懲罰
    性違約金，自不應准許。至本件正第公司雖非系爭建物之所
    有權人，惟其受丙○○之託代為銷售，則正第公司自為商品
    之經銷人，其明知系爭建物有違法夾層等，已遭工務局為拆
    除之通知，竟於銷售系爭房屋予庚○○時，其受僱之甲○○
    未善盡告知之義務，使庚○○受有前揭損害，則庚○○依前
    揭規定請求正第公司負三倍懲罰性違約金，自屬有據。惟消
    費者保護法第51條規定之懲罰性賠償金，本質上亦屬侵權行
    為，應適用侵權行為2年短期時效之規定。本件庚○○係於
    92年6月中旬發現受　詐欺侵權，則2年時效自斯時起算，迄
    庚○○於95年9月28日為追加請求已逾2年，則正第公司抗辯
    此部分已罹於時效，並拒絕給付，應屬有據。
　(六)丙○○、甲○○得否主張抵銷？或同時履行抗辯？
  1.按因故意侵權行為而負擔之債，其債務人不得主張抵銷，民
    法第339條定有明文。
  2.丙○○、甲○○、正第公司抗辯稱系爭建物已移轉登記予庚
    ○○，則庚○○撤銷或解除買賣契約，即應負回復原狀之義
    務，並將系爭建物回復至丙○○交付庚○○之原始樣貌，則
    丙○○、甲○○、正第公司自得以下列之費用主張抵銷之，
    且庚○○應將系爭房地所設定之抵押權塗銷，並將系爭房地
    之所有權移轉登記予丙○○，在未返還前，併主張同時履行
    抗辯。
  (1)系爭契約解除後庚○○負有移轉登記之回復原狀之義務，應
    可視為其債務，依民法第317條規定，此清償債務所須之費
    用73,929元。
　(2)庚○○應返還自占有系爭房地時起，相當於租金之使用收益
  　利益計：8,514,217元。
  (3)系爭房地之回復原狀費用，依征泰有限公司報價單所示為2,
  　854,211元，應由庚○○負擔。
  (4)丙○○交付系爭房地與庚○○時，曾就該屋支出裝潢費用
    3,400,000元，而依一般行情，裝潢耐用年限為10年，庚○
    ○自應依年數賠償裝潢之折舊損害1,303,333元。
  3.查，本件係因丙○○、甲○○共同詐欺之不法侵權行為而應
    負損害賠償義務，故依民法第339條規定，丙○○、甲○○
    、正第公司自不得就前開債務主張抵銷之。又丙○○、甲○
    ○、正第公司所負之損害賠償義務，與庚○○因撤銷系爭買
    賣契約後所負返還系爭建物之登記義務，並非基於同一雙務
    契約而發生，其間並無對待給付之關係，故丙○○、甲○○
    、正第公司主張庚○○就系爭建物移轉登記予丙○○前，得
    拒絕損害賠償之給付云云，不應准許。
六、綜上所述，庚○○依侵權行為損害賠償請求權請求(一)丙○○
    給付41,000,000元，及自91年5月12日起至清償日止，按週
    年利率百分之五計算之利息；(二)丙○○、甲○○連帶給付35
    1,138元；(三)甲○○、正第公司連帶給付351,138元，及均自
    起訴狀繕本送達翌日即92年12月6日起至清償日止，按週年
    利率百分之五計算之利息。(四)前開二項所命給付於債務人為
    清償後，其他債務人於其清償範圍內，免給付義務。為有理
    由，應予准許，逾此範圍請求，為無理由，應予駁回。又庚
    ○○勝訴部分，兩造陳明願供擔保請准、免假執行宣告，經
    核於法並無不合，爰分別酌定相當擔保金額准許之。至於庚
    ○○敗訴部分，其假執行之聲請失所附麗，應併予駁回。原
    審（併補充判決）駁回庚○○上開(二)(三)(四)之請求，尚有未洽
    ，庚○○上訴意旨摘原判決及補充判決此部分不當，為有理
    由，爰由本院廢棄改判如主文第二、三、四項所示，並依聲
    請為附條件之准、免假執行之宣告。逾此範圍部分，原審（
    併補充判決）為庚○○敗訴之判決，並駁回其假執行之聲請
    ，經核於法並無不合，庚○○上訴意旨求予廢棄改判，為無
    理由，應駁回其上訴。另原審判決丙○○給付(一)部分，於法
    並無不合。丙○○上訴意旨指摘原判決此部分不當，請求廢
    棄改判，為無理由，應予駁回。又庚○○追加依消費者保護
    法請求正第公司及達立公司連帶給付10,000,000元本息部分
    ，為無理由，應予駁回。
七、又預備訴訟之合併，以先位之訴不合法或無理由，為後位之
    訴之判決條件，本件庚○○主張先位之訴依侵權行為損害賠
    償請求既有理由，已如前述，則備位訴訟依民法227條、民
    法第359條規定請求減少價金部分，即無庸判決。
八、本件事證已明，兩造其餘攻擊防禦方法及未經援用之證據，
    經本院審酌後，核與本件之結論，不生影響，爰不一一贅述
    ，附此敘明。
九、據上論結，本件庚○○之上訴為一部有理由，一部無理由，
    追加之訴，一部有理由，一部無理由，丙○○之上訴為無理
    由，依民事訴訟法第450條、第449條第1項、第79條但書、
    第85條第2項、第78條、第463條、第390條第2項、第392條
    ，判決如主文。
中    華    民    國    96    年    4     月    24    日
                    民事第十一庭
                        審判長法　官 　鄭雅萍
                              法　官   林恩山
                              法　官   蘇芹英
正本係照原本作成。
如不服本判決，應於收受送達後20日內向本院提出上訴書狀，其
未表明上訴理由者，應於提出上訴後20日內向本院補提理由書狀
（均須按他造當事人之人數附繕本）上訴時應提出委任律師或具
有律師資格之人之委任狀；委任有律師資格者，另應附具律師資
格證書及釋明委任人與受任人有民事訴訟法第466條之1第1項但
書或第2項（詳附註）所定關係之釋明文書影本。
中　　華　　民　　國　　96　　年　　4 　　月　　24　　日
　　　　　　　　　　　　　　　書記官   林初枝
附註：
民事訴訟法第466條之1（第1項、第2項）：
對於第二審判決上訴，上訴人應委任律師為訴訟代理人。但上訴
人或其他法定代理人具有律師資格者，不在此限。
上訴人之配偶、三親等內之血親、二親等內之姻親，或上訴人為
法人、中央或地方機關時，其所屬專任人員具有律師資格並經法
院認為適當者，亦得為第三審訴訟代理人。
